臺灣高等法院臺南分院民事判決　九十三年度重上字第五一號　　Ｋ
　　　上　訴　人　甲　○　○
　　　　　　　　　乙　○　○
　　　共　　　同
　　　訴訟代理人　李　青　龍　律師
　　　被　上訴人　丙　○　○
　　　　　　　　　丁　○　○
　　　共　　　同
　　　訴訟代理人　蔡　淑　文　律師
右當事人間請求返還價金事件，上訴人對於中華民國九十三年六月七日臺灣臺南地方
法院九十二年度重訴字第三七七號第一審判決，提起上訴，本院於九十三年十一月三
十日言詞辯論終結，判決如下：
    主    文
上訴駁回。
第二審訴訟費用由上訴人負擔。
    事    實
甲、上訴人方面：
一、聲明：求為判決：
（一）原判決廢棄。
（二）被上訴人陳連德、丁○○應給付上訴人甲○○、乙○○新台幣二千萬元，暨自
      九十二年五月三十日起至清償日止，按年息百分之五計算之利息。
（三）第一、二審訴訟費用由被上訴人負擔。
（四）上訴人願供擔保，請准予宣告假執行。
二、陳述：除與原判決記載相同者，茲引用外，補稱：
　　如原審所認兩造間八十六年三月八日所簽訂之土地買賣合約書已因兩造八十七年
　　三月二十一日合意解除買賣契約之協議書而合意解除，原買賣契約所載兩造之權
　　義關係即歸消滅，均互不受原契約內容之拘束，此乃法理上之當然解釋。經查，
　　本件被上訴人主張依原土地買賣契約約定，上訴人已付之定金及價金計二千萬元
　　係懲罰性違約金之性質主張沒收，惟兩造縱有違約罰之約定，亦因該合約已因兩
　　造合意解除其權義關係均歸消滅，已如前述，故被上訴人即無再據以主張違約罰
　　之權利，被上訴人亦無給付之義務，雖原判決引用最高法院六十一年台上字第二
　　九二二判例：違約罰性質之違約金，於有違約情事時其請求權即已發生，不因其
　　後契約之解除而謂並無違約存在，自無因契約解除隨同消滅之理」，惟上開判例
　　係針對契約之一方違約，經他方依法定程序單方依法解除契約之情形而言，與本
　　件兩造係合意解除契約有間，自無該判例之適用。
三、證據：援引原審之立證方法。
乙、被上訴人方面：
一、聲明：求為判決：
（一）上訴駁回。
（二）第二審訴訟費用由上訴人負擔。
（三）若受不利判決願供擔保請准免假執行之宣告。
二、陳述：除與原判決記載相同者，茲引用外，補稱：
（一）本件係上訴人因已無法履行給付買賣價金之義務，遭解約後，兩造合意「即日
      有關本買賣之權益歸屬出賣人」「買方不得任意對外主張任何權益」，已然同
      意所繳付二千萬元價金歸屬被上訴人，自無再主張酌減之法律依據。
（二）又上訴人於八十六年三月十日交付之一千萬元，依兩造之土地買賣預定契約書
      補充規定第三條為「交付出賣人作為成約定金」，則依民法第二四九條規定，
      上開一千萬元訂金上訴人即不得請求返還。
三、證據：援引原審之立證方法。
    理    由
一、本件上訴人起訴主張：
    被上訴人丙○○、丁○○二人於八十六年三月八日與上訴人甲○○、乙○○二人
    訂立土地買賣契約書，將其向原審法院購得之臺南縣玉井鄉○○○段一三六之九
    、一三六之一一至一○三、一三六之十、一三六之一○四至一九九地號等共計一
    百九十一筆土地（以下簡稱系爭土地），出賣予上訴人等二人。上訴人已依土地
    買賣契約書「價金交付日期及方法」之約定，分別於八十六年三月十日給付被上
    訴人一千萬元及第二階段拍定不動產時給付一千萬元，被上訴人亦已取得買賣標
    的之土地。依系爭買賣契約，第三階段應由被上訴人具名向銀行貸款一億元，取
    得貸款後由上訴人承接貸款。惟被上訴人於收取二千萬元價金後，未依約向銀行
    申辦貸款。上訴人先以九十二年四月二十一日以臺南永樂郵局第一四八號存證信
    函催告被上訴人於函到一個月內辦理貸款，否則即解除買賣契約，被上訴人仍未
    辦理貸款，上訴人嗣以九十二年五月二十八日臺南成功路郵局第九五二號存證信
    函，向被上訴人表明解除契約，請求返還二千萬元價金之意旨。但被上訴人迄無
    回應，且已將系爭土地過戶他人，無履約可能，爰提起本訴，請求被上訴人返還
    價金二千萬元，及自九十二年五月三十日起至清償日止，按年息百分之五計算之
    利息等語。
二、被上訴人則以：
　　兩造於八十六年三月八日簽訂系爭土地買賣契約，被上訴人於八十六年三月十日
　　收取定金一千萬元，八十六年九月十七日及同年十月二日分別收取價金支票六百
　　萬元與四百萬元，共計二千萬元無訛，惟因上訴人事後無力給付價金，兩造乃於
　　八十六年十一月十日在原買賣契約後簽立「補充約定」，確認上訴人應支付款為
　　貸款一億元及尾款四千萬元，尾款四千萬元暫緩七個月支付，由上訴人補貼月息
　　百分之三，倘若屆期無法支付或利息未兌現時，上訴人自願放棄已付款項視同違
　　約，並拋棄一切權益，惟因上訴人簽發之利息支票嗣後未兌現，雙方乃於八十七
　　年三月二十一日另立「終止買賣契約協議書」，合意解除買賣契約，上訴人承諾
　　「一願拋棄地上物．．．二即日有關本買賣之任何權益歸屬出賣人」，嗣上訴人
　　以有第三人承買為由，請被上訴人酌情寬容時日，兩造乃於八十七年三月二十五
　　日再立「協議書」，由上訴人另簽發如附表三所示支票二十二紙交付被上訴人作
　　為協議書附件，約定任何一張支票退票，協議即自動失效，如上訴人依約支付款
　　項，原八十七年三月二十一日解除合約之效力即失效，惟上訴人依協議書交付之
　　支票嗣後又退票，該協議已失效，兩造之土地買賣契約已因八十七年三月二十一
　　日所立之「終止買賣契約協議書」而解除，上訴人實無再解除契約請求返還價金
　　之請求權依據等語置辯。
三、上訴人主張兩造於八十六年三月八日簽訂土地買賣契約，由被上訴人二人將其向
    原審法院購得之系爭一百九十一筆土地出賣予上訴人等二人，上訴人已支付定金
    一千萬元及價金一千萬元，共計二千萬元，業據上訴人提出不動產買賣契約書及
    其附件「土地買賣預定契約書補充規定」等附卷為證，且為被上訴人所不爭執，
    堪信上訴人此部分主張為真實。至上訴人主張被上訴人於收取二千萬元價金後，
    未依土地買賣契約書上「買賣價金交付日期及方法」第三點之約定向銀行申辦取
    得貸款，致使契約無法繼續履行，經上訴人以九十二年四月二十一日臺南永樂郵
    局第一四八號存證信函催告仍未履行，系爭契約已經上訴人以九十二年五月二十
    八日臺南成功路郵局第九五二號存證信函解除等情，則為被上訴人否認，並以前
    揭情詞置辯。是則本件首應審究者為：
（一）上訴人主張因被上訴人違約解除系爭買賣契約是否有理？即：
　　(一)被上訴人抗辯系爭契約已因經兩造合意解除有無理由？
　　(二)若無，被上訴人是否有上訴人主張之違約情事？
（二）被上訴人有無返還已收取之二千萬元價金義務？
四、經查，系爭臺南縣玉井鄉○○○段一三六之九地號等一九一筆土地，原係由訴外
　　人林萬成、林明輝父子開發「龍珠森林山莊」，出售渡假小木屋，嗣由上訴人加
　　入投資，其中九十四筆土地原設定抵押權予臺南縣玉井鄉農會，九十七筆土地設
　　定抵押權予被上訴人丁○○及訴外人莊明昇，以擔保林明輝父子積欠之借款債務
　　，上開一九一筆土地分別由抵押權人臺南縣玉井鄉農會、被上訴人丁○○與訴外
　　人莊明昇聲請拍賣抵押物，為原審法院八十五年執字第三○九三號、八十六年執
　　字第四三一八號強制執行實施拍賣，由被上訴人丙○○、丁○○與訴外人莊明昇
　　分別於八十六年三月十一日及八十六年九月二日拍定買受，並由原審法院分別核
　　發不動產權利移轉證書，為兩造所不爭執，並有上開強制執行案卷影本在卷可按
　　。
五、上訴人甲○○雖主張依八十六年三月八日訂立買賣契約時所提出之委託書，上訴
　　人乙○○僅授權訴外人陳志成代為「訂定土地買賣契約，購買土地」，訴外人陳
　　志成其後就契約之履行事宜自行於八十六年十一月十日與被上訴人簽訂「補充約
　　定」、八十七年三月二十一日「終止買賣契約協議書」（其內容乃為解除買賣契
　　約之意，並為兩造所不爭，下同）與八十七年三月二十五日「協議書」等，均屬
　　無權代理，對上訴人乙○○不生拘束力，上訴人甲○○亦否認該「補充約定」裡
　　上訴人甲○○簽名之真正云云。經查：
（一）上訴人乙○○於原審陳稱「（對於陳志成以代理人名義與被告協議更改付款條
      件，有何意見？）我記憶不起來」（原審卷第一二二頁）。按「當事人對於他
      造主張之事實，為不知或不記憶之陳述者，應否視同自認，由法院審酌情形斷
      定之。」民事訴訟法第二百八十條第二項訂有明文。本院審酌：上訴人乙○○
      於八十六年三月八日訂立系爭買賣契約時，所出具委託書，其文義記載：「本
      人乙○○授權代理人陳志成全權代理本人與丙○○先生訂定土地買賣契約，購
      買台南縣玉井鄉○○○段第一三六之九號、一三六之一一至一○三號、一三六
      之一○號、一三六之一○四至一九九號土地，所議定條款，本人絕無異議」，
      已明示「全權委託」訴外人陳志成代理訂定系爭土地買賣契約，且就訴外人陳
　　　志成代理所「議定條款，絕無異議」。顯然已有概括授權之意，訴外人陳志成
　　　係有權代理上訴人乙○○與被上訴人議定買賣契約內容之人。是則上訴人乙○
　　　○上開「記憶不起來」之陳述應可認定為自認。從而被上訴人主張訴外人陳志
　　　成有代理上訴人乙○○為八十六年十一月十日補充約定之權限，應屬可採。而
　　　「八十六年十一月十日補充約定」載「一、：：雙方確認承買人應支付款為貸
　　　款新台幣一億元及尾款新台幣四千萬元。二、尾款四千萬元承買人無法依約定
　　　支付承買人願依本合約補貼月息３％，暫緩七個月支付，倘若屆期再無法支付
　　　或利息支票未兌現時，承購人自願放棄己付款項視同違約並拋棄一切權益屬實
　　　。」（原審卷第三六頁），係就系爭買賣契約之付款方式為約定，應認尚於上
　　　訴人乙○○之授權範圍。因此，上訴人甲○○主張訴外人陳志成無代理上訴人
　　　乙○○之權，亦無足採。
（二）被上訴人辯稱兩造嗣於八十六年十一月十日於原土地買賣契約書後另立「補充
      約定」，確認上訴人應付款為一億四千萬元，並變更付款方法，因被上訴人無
      力付款，兩造乃於八十七年三月二十一日簽訂「終止買賣契約協議書」，嗣又
      於八十七年三月二十五日再立「協議書」，約定上訴人另簽發如附表三支票二
      十二紙支付款項，期滿交付清楚，原八十七年三月二十一日終止契約之協議即
      失效，並由上訴人另簽發之如附表三支票作為該協議書附件等語，業據被上訴
      人提出「補充約定」、「終止買賣契約協議書」、「協議書」及其附件支票影
      本二十二紙等為證，其中十一紙為上訴人乙○○所簽發，另十一紙為上訴人甲
      ○○簽發，上開補充約定、終止買賣契約協議書與協議書，均係由訴外人陳志
      成代理上訴人乙○○簽名，觀其內容，均係就系爭土地買賣價金給付方法所為
      之約定，其內容前後連貫，重點均在買方即上訴人無力支付原約定之價金，而
      就價金給付方法一再變更所為之約定。
（三）上訴人乙○○雖否認授權陳志成代理簽訂八十七年三月二十五日之協議書，惟
      協議書係約定買方如依約支付附件二十二紙支票票款，原八十七年三月二十一
      日終止買賣契約協議書之約定即失效，易言之，係以上訴人履行給付協議書附
      件二十二紙支票票款作為八十七年三月二十一日終止買賣契約協議書之解除條
      件，被上訴人提出附卷之協議書原本所附支票影本二十二紙，雖未影印背面，
      惟對照其中曾經被上訴人提示退票之票號ＺＹ0000000號、面額五十萬
　　　元支票（即附表三編號１０，原審卷第四七頁），其背書人為訴外人陳志成，觀
　　　訴外人陳志成之背書簽名與票面金額之字跡明顯不同，足認支票非由訴外人陳
　　　志成代為簽發，再核對該協議書原本乙○○之印文，以肉眼觀察，與附件支票
　　　影本發票人乙○○印文大小相符，而協議書原本與附件支票影本間均有上訴人
　　　乙○○同一印章之騎縫印文，復對照上訴人所不爭執之附表一支票，附表三編
　　　號１至所示支票發票人欄乙○○印文與附表一各該支票發票人欄中乙○○印
　　　文相同，業經原審法院於九十三年三月二十五日言詞辯論時當庭勘驗無訛（原
　　　審卷第一一八頁），且為兩造所不爭執，顯見訴外人陳志成於八十七年三月二
　　　十五日代理上訴人乙○○與被上訴人簽訂協議書時，持有上訴人之支票印鑑章
　　　與上訴人所簽發之支票十一紙（即附表三編號１至），則上訴人既將支票印
　　　鑑章交付訴外人陳志成，並依協議書之約定簽發支票交付訴外人陳志成持交被
　　　上訴人，足認有授權訴外人陳志成為代理人，被上訴人主張陳志成係有權代理
　　　上訴人乙○○簽訂該協議書一節，尚非無據。又參以八十七年三月二十一日「
　　　終止買賣契約協議書」，雖僅有訴外人陳志成代理簽名，無上訴人乙○○印文
　　　，惟觀被上訴人提出附卷之終止買賣契約協議書與協議書原本，八十七年三月
　　　二十五日協議書原本係裝訂在八十七年三月二十一日終止買賣契約協議書原本
　　　之上，協議書附件支票影本最後一頁與終止買賣契約協議書原本間有三枚之甲
　　　○○、乙○○、丁○○騎縫印文，該乙○○騎縫章與發票人欄乙○○印文相同
　　　，而觀兩造於八十七年三月二十五日協議書之約定，係約定以上訴人履行該協
　　　議書作為八十七年三月二十一日終止買賣契約協議書之解除條件，二者互有關
　　　連，八十七年三月二十五日協議書顯係承接八十七年三月二十一日終止買賣契
　　　約協議書而來，足可推定訴外人陳志成代理上訴人乙○○簽立八十七年三月二
　　　十一日終止買賣契約協議書仍係出於上訴人乙○○之授權，否則上訴人焉有依
　　　八十七年三月二十五日協議書之約定簽發附件支票十一紙持交訴外人陳志成轉
　　　交被上訴人之理？上訴人乙○○雖主張協議書附件支票係交付陳志成支付工人
　　　薪資之支票，惟未舉證以實其說，不足採酌，則上訴人主張終止買賣契約協議
　　　書與協議書均係出於訴外人陳志成無權代理，對上訴人乙○○不生拘束力云云
　　　，尚難憑採。從而，被上訴人抗辯陳志成代理上訴人乙○○簽立之上開終止買
　　　賣契約協議書與協議書均係有權代理，堪信為真實。益足認上訴人乙○○係概
　　　括授權陳志成代理與被上訴人議定系爭土地買賣契約，其授權範圍並非僅只於
　　　簽訂八十六年三月八日之買賣契約及同年十一月十日之補充約定，而係包括八
　　　十七年三月二十一日「終止買賣契約協議書」與八十七年三月二十五日之「協
　　　議書」。退步言，訴外人陳志成八十七年三月二十一日「終止買賣契約協議書
　　　」與八十七年三月二十五日「協議書」簽立時上訴人甲○○亦在場，且上訴人
　　　甲○○既主張係遭脅迫始簽立，則依常情判斷，上訴人甲○○於簽立協議書後
　　　應即向上訴人乙○○告知或商討解決之道，上訴人乙○○事後應無不知之理，
　　　又上訴人乙○○既已知悉訴外人陳志成之以其代理人之名義，簽立八十七年三
　　　月二十一日「終止買賣契約協議書」與八十七年三月二十五日「協議書」，事
　　　後並無反對之表示，依民法第一百六十九條前段規定，對於第三人應負授權人
　　　之責任。
（四）上訴人乙○○雖否認附於原土地買賣契約之後之八十六年十一月十日之「補充
      約定」，上訴人甲○○亦否認該補充約定中「甲○○」之簽名。惟查，上訴人
      甲○○對於「終止買賣契約協議書」與「協議書」中「甲○○」簽名之真正不
      爭執（原審卷第一二七、一二八頁），雖上訴人甲○○主張其簽名非出於自由
　　　意志，然未舉證以實其說，亦未撤銷上開終止買賣契約協議書與協議書所為之
　　　意思表示，其此部分主張，尚難憑採。觀終止買賣契約協議書中記載「因買方
　　　無法履行買賣價金交付義務，『解除』原簽訂契約書之效力」，顯係因上訴人
　　　無力交付買賣價金始解除原土地買賣契約，然依八十六年三月八日原買賣契約
　　　，上訴人既已交付第一期與第二期價金共計二千萬元，第三階段應付之一億元
　　　，應由被上訴人具名辦理貸款後，由上訴人承接，另依附註約定，第四階段尾
　　　款四千五百萬元，如上訴人無法履行時，被上訴人願設定第二順位抵押權後，
　　　將土地移轉予上訴人，由上訴人按月息百分之三支付被上訴人，則倘無補充約
　　　定，上訴人依原土地買賣契約，大可要求被上訴人具名辦理貸款一億元後承接
　　　貸款，再依約支付尾款利息即可，何致於在八十七年三月二十一日自陳無法履
　　　行買賣價金交付義務，而與被上訴人協議解除買賣契約？足見兩造應已變更付
　　　款方法，則被上訴人主張兩造於八十六年十一月十日另立「補充約定」，變更
　　　價金給付方法，尚非無據。次查，被上訴人辯稱兩造於八十六年十一月十日另
　　　立之「補充約定」，係確認上訴人應支付款為貸款一億元與尾款四千萬元，並
　　　由上訴人支付利息支票，暫緩七個月支付尾款等情，除提出該「補充約定」原
　　　本（係併記載於原買賣契約原本之後）外，並提出上訴人甲○○所簽發，上訴
　　　人乙○○背書如附表二之利息支票七紙附卷為證，該補充約定末尾有上訴人乙
　　　○○代理人陳志成與上訴人甲○○之簽名，支票七紙發票日則自八十六年十一
　　　月十九日起至八十七年五月十九日止，適在簽立「補充約定」之後，除八十六
　　　年十一月十九日之支票面額一百五十三萬八千九百四十六元外，其餘支票六紙
　　　，係按月於每月十九日付款，面額均為二百萬元，核與被上訴人所辯一億元部
　　　分按銀行貸款利率計算每月八十萬元利息，四千萬元部分按月息百分之三計算
　　　每月一百二十萬元利息，合計月息二百萬元等語相符，其中除八十六年十一月
　　　十九日面額一百五十三萬八千九百四十六元與同年十二月十九日面額二百萬元
　　　支票兌現外（即附表二編號１、２），其餘二紙支票於八十七年三月二十五日
　　　由上訴人甲○○「取回退票」（即附表二編號３、４），另三紙亦為上訴人甲
　　　○○於同日「取回並換票」（即附表二編號５至７），此由被上訴人所提出之
　　　上開支票影本七紙中，二紙註記「3.取回退票」，三紙註記「3.取回
　　　並換票」，註記末尾並蓋有甲○○印文可佐，而取回上開支票原本之時間八十
　　　七年三月二十五日，適為兩造簽訂「協議書」之日期，依協議書約定係由上訴
　　　人另行簽發支票二十二紙交付被上訴人，作為八十七年三月二十一日終止買賣
　　　契約協議之「解除條件」，顯然「補充約定」係兩造就原買賣契約價金給付方
　　　法另為之約定，與其後之「終止買賣契約協議書」、「協議書」之約定相連貫
　　　，是被上訴人辯稱兩造以補充約定變更價金給付方法，由上訴人簽發利息支票
　　　七紙（附表二）交付被上訴人，嗣該利息支票退票，被上訴人無力給付價金，
　　　乃於八十七年三月二十一日訂立「終止買賣契約協議書」，嗣又於八十七年三
　　　月二十五日再立「協議書」，由上訴人取回依補充約定所簽發未兌現之五紙利
　　　息支票，另行簽發支票二十二紙作為協議書附件，以該二十二紙支票之兌現作
　　　為終止買賣契約協議書之解除條件等情，核與所提出之上開事證相符，各該支
　　　票發票日適與補充約定、終止買賣契約協議書及協議書日期符合，堪信為真實
　　　，則上訴人否認「補充約定」、「終止買賣契約協議書」與「協議書」之真正
　　　，主張就上訴人乙○○部分均係陳志成無權代理，終止買賣契約協議書所為解
　　　除契約效力不及於上訴人乙○○云云，與事證有間，尚難憑採。又上訴人甲○
　　　○主張補充約定上之「甲○○」之簽名非真正，被上訴人雖未舉證證明甲○○
　　　之簽名為真正。然查，被上訴人既已舉證證明兩造間有如「補充約定」之協議
　　　存在，已如前述，則是否將之行之書面均不影響補充約定之效力，亦即補充約
　　　定上之「甲○○」之簽名真正與否，並不影響本件事實之認定及法律之適用，
　　　本院自無庸再予審酌上訴人之此一抗辯是否有理由，併此敘明。
六、上訴人雖主張(一)上訴人並無無法履行買賣價金交付義務之違約事實，終止買賣契
    約協議書所記載「無法履行買賣價金交付義務」，實係漏未記載「若」字，其意
    應為『若』買方無法履行買賣價金交付義務，為免爭執，上訴人甲○○始先書立
    聲明放棄地上物之權利。(二)系爭買賣契約成立前，因上訴人甲○○欲加入林明輝
    之投資案，應被上訴人要求始簽發如附表二之七紙支票，代林明輝父子支付利息
　　，嗣為促使被上訴人履行辦理貸款義務，才故意使附表二編號３、４之支票退票
　　，嗣因被上訴人佯稱最遲會於八十七年八月底辦妥貸款，若上訴人仍願代償林明
　　輝父子每月二百萬元之利息，同意此段期間內支付之利息得抵償本件買賣價金，
　　上訴人甲○○始與被上訴人簽訂協議書，取回退票，並由上訴人甲○○另簽發附
　　表三編號１至示支票交換，另由陳志成無權代理上訴人乙○○簽發附表三編號
　　至所示支票，以支付林明輝積欠被上訴人之借款利息。上訴人甲○○另稱，
　　其係被迫始簽訂八十七年三月二十一日終止買賣契約協議書與八十七年三月二十
　　五日協議書，若其未代林明輝父子代償利息，被上訴人將拍賣系爭土地云云，均
　　為被上訴人否認，經查：
（一）按契約文字業已表示當事人真意，無須別事探求者，即不得反捨契約文字而更
      為曲解（最高法院八十年度台上字第一三二○號裁判要旨參照）。兩造於八十
      七年三月二十一日「終止買賣契約協議書」已明確記載「八十六年三月八日簽
　　　訂之買賣契約書自即日起因買方無法履行買賣價金交付義務，『解除』原簽訂
　　　契約之效力，承買人承諾以下條款：」，其以下條款即就解除契約後，兩造就
　　　地上物、原買賣契約所生權利義務關係另為約定，復參酌上訴人乙○○自認「
　　　房子因為颱風及法令關係，沒有賣成」（原審卷第一二○頁）、「到八十七年
　　　六月或七月我就撐不住退票了」（第一二三頁），上訴人甲○○亦自認「因為
　　　我們已經投資二億多，資金到那時候已經很困難」（第一二七頁），而上訴人
　　　二人之支票於八十七年六月起確有退票事實，有被上訴人提出之支票暨退票理
　　　由單在卷可稽，足認上訴人當時確有財務窘迫問題，則其自陳無法給付價金，
　　　而與被上訴人解除買賣契約，議定解約後雙方之權利義務關係，並非無由。又
　　　上訴人乙○○另稱是因被上訴人未依約申辦貸款，上訴人始無法付價金云云，
　　　惟被上訴人既自法院標買系爭土地，土地原設定之抵押權已因拍賣而塗銷，對
　　　被上訴人而言，辦理貸款後即可取回鉅額買賣價金，依常情被上訴人實無不予
　　　辦理之理，然對上訴人而言，依買賣契約，貸款申辦後須轉交上訴人承擔，上
　　　訴人承擔後即應向放款銀行給付貸款本息，且仍負給付四千萬元價金尾款給被
　　　上訴人之義務，上訴人既因所投資之系爭土地開發案，因颱風及法令之故，出
　　　售發生障礙，又有資金窘迫問題，足見被上訴人辯稱上訴人無力給付價金，尚
　　　非無據，因而上訴人於八十六年十一月十日另與上訴人簽立「補充約定」，變
　　　更付款方法，亦非無由。
（二）上訴人甲○○主張係被迫始簽訂八十七年三月二十一日終止買賣協議書與八十
      七年三月二十五日協議書，既為被上訴人否認，上訴人就此未舉證以實其說，
　　　亦未撤銷前述終止買賣契約協議書其內容乃意與協議書所為之意思表示，其此
　　　部分主張，尚難採酌。又林萬成、林明輝父子因積欠訴外人葉進良二千五百萬
　　　元，積欠訴外人莊明昇二千萬元，始提供系爭土地九十四筆分別設定第二、三
　　　順位抵押權以供擔保，該九十四筆土地於八十五年三月二十七日由第一順位抵
　　　押權人台南縣玉井鄉農會聲請拍賣抵押物強制執行（即八十五年度執字第三○
　　　九三號），訴外人莊明昇於八十五年五月三十一日為實行抵押權參與分配，訴
　　　外人葉進良（由被上訴人丙○○代理）於八十六年三月十日實行抵押權參與分
　　　配；林萬成另積欠被上訴人丁○○與訴外人莊明昇借款四千八百萬元，以系爭
　　　九十七筆土地設定第二順位抵押權以供擔保，被上訴人丁○○與訴外人莊明昇
　　　於八十六年四月九日向本院聲請拍賣抵押物強制執行（即八十六年度執字第四
　　　三一八號）。本件系爭一九一筆土地原由林萬成、林明輝父子投資開發，上訴
　　　人中途加入投資案，林萬成父子嗣避債不知去向，則系爭土地顯然是由上訴人
　　　占有使用持續進行投資案，以被上訴人為林明輝父子債權人之地位，有何權利
　　　阻止上訴人進行開發？兩造既於八十六年三月八日簽訂系爭買賣契約，斯時台
　　　南縣玉井鄉農會已提出八十五年度執字第三○九三號強制執行，而由兩造買賣
　　　契約所約定，係由被上訴人向法院標買系爭一四一筆土地後，再出賣上訴人，
　　　上訴人顯已明瞭系爭一九一筆土地勢將全部進行強制執行實施拍賣，被上訴人
　　　始有標買可能，則被上訴人又何能以「拍賣」系爭土地為由，脅迫上訴人簽發
　　　支票為林明輝父子支付利息？又兩造既已簽訂土地買賣契約，議定雙方之權利
　　　義務，被上訴人又已依約標得土地取得所有權，上訴人只需依約給付價金，即
　　　可取得土地所有權，以完成開發案，焉有再為林明輝父子支付利息之理？因認
　　　上訴人甲○○主張其簽發如附表二所示七紙支票及另於八十七年三月二十五日
　　　簽發如附表三編號１至所示之支票以取回先前之退票，訴外人陳志成代理上
　　　訴人乙○○簽發如附表三編號至所示之支票，均係為林明輝父子之借款債
　　　務支付利息，與買賣價金無關云云，並無可採。況依上訴人乙○○所自認「我
　　　不知道林明輝欠他們（指被上訴人二人與訴外人莊明昇）多少錢」（原審卷第
　　　一二○頁），上訴人甲○○亦自認「不清楚林明輝欠多少錢」，並稱「忘了有
　　　無結算」、「當時是被上訴人計算林明輝應該給付的利息，要我如數開出，金
　　　額是他們自己算的」（原審卷第一二五頁筆錄）等情，亦與常情有違，按上訴
　　　人既投資鉅額土地開發案，並已占有使用，林明輝父子避債不知去向，上訴人
　　　又非其保證人或連帶保證人，有各該借據附於強制執行案卷可稽，則上訴人在
　　　對於林明輝父子之債務數額不明，亦未結算之情況下，焉有應被上訴人要求，
　　　即率爾為其債務簽發鉅額支票代為支付利息之理？又附表一所示六紙支票，縱
　　　如原告所言，係上訴人乙○○在土地買賣契約簽訂前所簽發，以擔保林明輝父
　　　子之債務，附表二所示七紙支票係為支付林明輝父子之利息，其中未兌現之五
　　　紙支票，已因上訴人另簽發交付附表三之支票二十二紙而取回等語，然上訴人
　　　已自陳附表一所示支票，被上訴人並未提示（參見一二二頁筆錄），附表二所
　　　示未兌現之五紙支票被上訴人已交還，參以被上訴人對系爭土地之抵押債權在
　　　二件強制執行案中均未全部清償之情況下，被上訴人何以願退還上開為林明輝
　　　父子債務所簽發之擔保支票及利息支票？顯然兩造間之權利義務關係已因買賣
　　　契約、補充約定、終止買賣契約協議書及協議書之簽訂而確定，上開約定中均
　　　未提及林明輝父子之債務，自與林明輝父子積欠被上訴人之債務無涉，則上訴
　　　人主張附表三所示二十二紙支票係代償林明輝父子之利息債務，與卷內事證有
　　　違。被上訴人抗辯此係兩造間就系爭買賣價金所為之約定，堪可採信。
（三）上訴人雖又主張係被上訴人違約未辦理一億元貸款云云。然查兩造間之付款條
      件已依補充約定而變更，已如前述，則，被上訴人自無再依原付款條件辦理一
　　　億元貸款之義務，且上訴人於八十六年十月既已支付價金二千萬元，如被上訴
　　　人違約未申辦貸款，上訴人大可催告被上訴人履行該義務，並以被上訴人違約
　　　為由解除契約，依約請求被上訴人加倍返還已付價金，但由上訴人提出之存證
　　　信函所示，上訴人竟遲至九十二年四月二十一日始以台南市永樂郵局第一四八
　　　號存證信函催告被上訴人履行辦理貸款義務？自八十六年十月至九十二年四月
　　　長達五年之期間，無任何催告履行債務之動作？亦無對被上訴人為解約或請求
　　　加倍返還已付價金之意思表示或就已付價金有何爭執？上訴人雖主張期間曾多
　　　次以口頭催告，惟已為被上訴人否認，上訴人就此未舉證以實其說，其此部分
　　　主張，要難憑採。又苟被上訴人未履行辦理貸款義務，上訴人對被上訴人未予
　　　催告，又無任何請求之情形下，何致於八十七年間由上訴人甲○○簽發如附表
　　　二所示七紙支票交付被上訴人，其中附表二編號１、２高達三百五十餘萬元猶
　　　令其兌現？嗣於八十七年三月二十一日自陳無法履行買賣價金之交付，而與被
　　　上訴人簽訂終止買賣契約協議書解除契約，拋棄一切權益？又於八十七年三月
　　　二十五日另立協議書，同時分別簽發如附表三所示二十二紙面額合計一千四百
　　　萬元之支票交付被上訴人？上訴人此部分主張，要與常理有違，不足採信。
七、按違約罰性質之違約金，於有違約情事時其請求權即已發生，不因其後契約之解
    除而謂並無違約存在，自無因契約解除隨同消滅之理，最高法院六十一年台上字
    第二九二二號著有判例可資參照。經查：
（一）本件兩造曾書立「土地買賣預定契約書補充規定」，約定買受人即上訴人交付
      一千萬元作為「成約定金」，該一千萬元即為八十六年三月八日買賣契約第一
      階段之價金，第二階段一千萬元亦由上訴人支付完畢，為兩造所不爭執，原買
　　　賣契約約定第三階段貸款取得日應付價金一億元，本應由被上訴人（出賣人）
　　　具名辦理貸款後由上訴人（承買人）承接，第四階段增值稅核定三日應付四千
　　　五百萬元，另於其他約定事項欄第二項約定「如承買人違約時，應將所付款額
　　　全數歸出賣人沒收；如出賣人違約時，除應將所收金額如數退還外，另加一倍
　　　違約金一併交承買人；雙方均不得異議」，惟兩造於八十六年十一月十日在契
　　　約末尾就價金部分另為補充約定，「一．．．確認承買人（即上訴人）應支付
　　　款為：貸款一億元及尾款四千萬元。二尾款四千萬元承買人（即上訴人）無法
　　　依約定支付，承買人願依本合約補貼月息３％，暫緩七個月支付，倘若屆期再
　　　無法支付或利息支票未兌現時，承購人自願放棄已付款項，視同違約，並拋棄
　　　一切權益屬實」，該補充約定係就價金及其給付另為約定，附註於原買賣契約
　　　末尾，末端並有上訴人乙○○代理人陳志成、上訴人甲○○及被上訴人二人之
　　　簽名，顯係就原買賣契約所訂價金給付方法另為約定，可認係買賣契約內容之
　　　一部，而由買賣契約所記載「如承買人違約時，應將所付價款額全數歸出賣人
　　　沒收」，補充約定併記載「倘若屆期再無法支付或利息支票未兌現時，承購人
　　　自願放棄已付款項視同違約金」等語以觀，顯係約定如上訴人無法依約履行價
　　　金給付義務時，即以已付價金作為違約金，由其性質觀之，係具有促使履行債
　　　務為目的之懲罰性違約金性質。
（二）上訴人甲○○依補充約定簽發如附表二所示利息支票七紙交付被上訴人，除八
      十六年十一月十九日給付一百五十三萬八千九百四十六元外，自八十六年十二
      月十九日起至八十七年五月十九日止，於每月十九日給付利息二百萬元，惟除
      前二張利息支票兌現外，八十七年一月十九日與八十七年二月十九日之利息支
      票均退票，此由被上訴人提出之上開支票影本中，其中八十七年一月十九日與
　　　八十七年二月十九日之支票影本中有「3.取回退票」之註記及甲○○印文
　　　可證，顯見被上訴人辯稱上訴人無力支付利息支票，堪可採信。
（三）兩造嗣於八十七年三月二十一日簽立「終止買賣契約協議書」，上訴人已自陳
      「因買方無法履行買賣價金交付義務，解除原簽訂契約書之效力」，並承諾「
      即日有關本買賣之任何權益歸屬出賣人」。兩造復於八十七年三月二十五日另
      立「協議書」，由上訴人乙○○、甲○○分別簽發如附表三所示支票共計二十
      二紙交付被上訴人，約定「買方如依約定支付款項，期滿交付清楚，原八十七
      年三月二十一日解除合約之效力即失效」，易言之，以該二十二紙支票之兌付
      作為八十七年三月二十一日終止買賣契約協議書之解除條件，如二十二紙支票
      「任何一張支票退票，本協議自動失效」，惟該二十二紙支票並未全部兌現，
      有被上訴人提出上開終止買賣契約協議書、協議書原本及其附件二十二紙支票
      影本、支票及退票理由單各六紙在卷可佐，復參酌上訴人乙○○自認：「自八
      十七年六月或七月就撐不住退票了」（見原審卷第一二三頁），上訴人甲○○
      亦自認：「已經投資二億多，資金到那時候已經很困難」（第一二七頁），且
      就所簽發交付被上訴人之利息支票有多張未兌現之事實，則被上訴人辯稱上訴
      人無力支付價金而有違約事實，自堪信實。
（四）按契約因可歸責於付定金當事人之事由，致不能履行時，定金不得請求返還，
      民法第二百四十九條第二款定有明文。本件依兩造所不爭執之「土地買賣預定
      契約書補充規定」，以上訴人於簽約時交付之一千萬元作為「成約定金」，上
      訴人嗣後既有無力依約支付買賣價金之可歸責事由，業如前述，則被上訴人辯
      稱上訴人不得請求返還該一千萬元定金，尚非無據。又依兩造土地買賣契約約
      定「如承買人違約時，應將所付款項全數歸出賣人沒收」，及八十六年十一月
      十日補充約定記載「承買人倘若屆期再無法支付或利息支票未兌現時，承購人
      自願放棄已付款項，視同違約並拋棄一切權益」，既已約定上訴人如未依約付
　　　款時，以其已付款項作為違約金，則上訴人既有無力付款之違約事實，且揆諸
　　　前揭判例意旨，被告於上訴人未依約給付價金或利息支票等違約情事時，其違
　　　約金請求權即已發生，不因其後契約解除而受影響，則被上訴人辯稱上訴人已
　　　付之價金二千萬元應作為違約金，已由被上訴人沒入，不得請求返還，核屬於
　　　法有據。
（五）末按「約定之違約金額過高者，法院得減至相當之數額」，固為民法第二百五
      十二條所明定。惟約定之違約金是否過高，應就債務人若能如期履行債務，債
      權人可得享受之一切利益為衡量之標準。查本件兩造先於八十六年三月八日簽
      訂系爭土地買賣契約，約定買賣價金一億六千五百萬元，由被上訴人向原審法
      院標買八十五年度執字第三○九三號、八十六年度執字第四三一八號所實施拍
      賣之系爭土地，被上訴人遂與訴外人莊明昇參與上開執行案件之投標，其中八
      十五年度執字第三○九三號九十四筆土地由被上訴人丙○○於八十六年三月十
      一日買受，價金五千六百一十五萬一千五百二十七元，八十六年度執字第四三
      一八號九十七筆土地由被上訴人丁○○與訴外人莊明昇共同買受，價金六千零
      十六萬元，合計價金一億一千六百三十一萬一千五百二十七元，均已支付原審
      法院，取得不動產權利移轉證書，業經核閱原審法院上開執行案卷影本無訛。
      次查，本件違約金數額為上訴人已付之價金二千萬元，相當於系爭土地買賣總
      價一億六千五百萬元之百分之十二，且系爭土地於兩造簽定買賣契約前，已由
      上訴人與訴外人林明輝父子共同開發使用，則被上訴人在簽訂本件買賣契約後
      ，依約向法院標買系爭土地，以拍定總價一億一千六百三十一萬一千五百二十
      七元計算，扣除上訴人已付之二千萬元移作保證金或標買價金之一部外，被上
      訴人尚需向法院支付九千六百三十一萬一千五百二十七元以取得所有權，如上
      訴人依約給付買賣價金，被上訴人以該價金補償已付法院之現金後，尚可獲取
      價差利益四千餘萬元，而因上訴人違約未給付價金，致解除買賣契約，被上訴
      人標買土地所支付之現款不惟無從填補，亦無法獲取價差利益，雖被上訴人因
      而取得土地所有權，惟嗣因房地不景氣，系爭土地仍荒置至今，已據被上訴人
      丁○○陳述在卷，且為上訴人所不爭執，被上訴人難謂無損失，參以被上訴人
      沒入之違約金二千萬元僅占買賣價金總額百分之十二，難謂該違約金數額有過
      高情事。
（六）綜上，兩造既經約於上訴人違約時，將其已付款視為違約金，上訴人既有未依
      約給付價金之違約事實，被上訴人於上訴人未依約付款時，本於已發生之違約
      金請求權沒入上訴人已付價金二千萬元，應屬於法有據，且依違約金數額與買
      賣價金總額之比例，再參酌被上訴人因上訴人違約所受之損害，該約定之二千
      萬元違約金尚無過高情事。況上訴人在明知已支付二千萬元價金之情況下，於
      八十七年三月二十一日與被上訴人簽訂「終止買賣契約協議書」時，既自陳「
      買方無法履行買賣價金交付義務解除原簽訂契約書之效力」，並約定「即日有
      關本買賣之任何權益歸屬出賣人」，觀其真意，顯然就已被上訴人沒入之二千
      萬元違約金之利益歸屬於為出賣人之被上訴人，亦有同意之意思，從而，上訴
      人自不得再請求被上訴人返還該二千萬元價金。
八、綜上所述，本件上訴人主張被上訴人有違約情事，經催告後仍不為履行，業經以
    存證信函解約在案，爰依民法第二百五十九條回復原狀之規定，請求被上訴人返
    還二千萬元，為不足採，被上訴人抗辯因上訴人違約在前一千萬元訂金部分依民
    法第二百四十九條第二款規定上訴人不得請求返還，另一千萬元則係依兩造契約
    作為違約金，已由被上訴人沒入，不得請求返還，尚屬可信。從而，上訴人主張
    本於民法第二百五十九條回復原狀之規定，請求被上訴人給付為無理由，不應准
    許。其假執行之聲請亦失所附麗，應併予駁回。原審為上訴人敗訴之判決，及駁
    回其假執行之聲請，並無不合。上訴意旨指摘原判決不當，求予廢棄改判，為無
    理由，應予駁回。
九、本件事証已明確，兩造其餘攻擊、防禦方法及舉証，因與本判決判斷結果，不生
    影響，爰未逐一論述，併此敘明。
十、據上論結，本件上訴為無理由，依民事訴訟法第四百四十九條第一項、第八十五
　　條第一項前段、第七十八條，判決如主文。
中　　　華　　　民　　　國　　九十三　　年　　 十二　　 月　　　十四　　日
　　　　　　　　　　　　　　　　　　臺灣高等法院臺南分院民事第三庭
~B1審判長法官　林　　輝　　雄
~B2　　　法官　曾　　平　　杉
~B3　　　法官　徐　　宏　　志
右為正本係照原本作成。
如對本判決上訴，須於判決送達後二十日內向本院提出上訴狀，其未表明上訴理由者
，應於上訴後二十日內向本院提出上訴理由書。
中　　　華　　　民　　　國　　九十三　　年　　 十二　　 月　　二十八　　日
~B法院書記官　陳　　昆　　陽
附表一
┌───┬──────┬────┬───────┬────┬────────┬───┬─────────┐
│編號  │票　　號　　│發票日　│金額（新台幣）│發票人  │　受款人　　　　│背書人│  備　　註        │
├───┼──────┼────┼───────┼────┼────────┼───┼─────────┤
│１    │ZY0000000 　│860715　│15,450,000　　│乙○○　│丁○○、莊明昇　│陳志成│　                │
├───┼──────┼────┼───────┼────┼────────┼───┼─────────┤
│２    │ZY0000000   │860715  │15,000,000    │同　右　│　同　右        │陳志成│                  │
├───┼──────┼────┼───────┼────┼────────┼───┼─────────┤
│３    │ZY0000000   │860715  │15,000,000    │同　右　│  同　右        │陳志成│                  │
├───┼──────┼────┼───────┼────┼────────┼───┼─────────┤
│４    │ZY0000000   │861010  │15,000,000    │同　右　│  莊明昇        │陳志成│                  │
├───┼──────┼────┼───────┼────┼────────┼───┼─────────┤
│５    │ZY0000000   │861010  │15,000,000    │同　右  │  莊明昇        │      │                  │
├───┼──────┼────┼───────┼────┼────────┼───┼─────────┤
│６    │ZY0000000   │861010  │15,450,000    │同　右  │  莊明昇        │      │                  │
└───┴──────┴────┴───────┴────┴────────┴───┴─────────┘
附表二
┌───┬──────┬────┬───────┬────┬────────┬───┬─────────┐
│編號  │票　　號　　│發票日　│金額（新台幣）│發票人  │　受款人　  　　│背書人│  備　　註        │
├───┼──────┼────┼───────┼────┼────────┼───┼─────────┤
│１    │AJ0000000   │861119  │ 1,538,946    │甲○○  │  未　載        │不　明│  已兌現          │
├───┼──────┼────┼───────┼────┼────────┼───┼─────────┤
│２    │AJ0000000   │861219  │ 2,000,000    │甲○○  │  未　載        │不　明│  已兌現          │
├───┼──────┼────┼───────┼────┼────────┼───┼─────────┤
│３    │AJ0000000   │870119  │ 2,000,000    │甲○○  │  未　載        │不　明│  870325取回退票　│
├───┼──────┼────┼───────┼────┼────────┼───┼─────────┤
│４    │AJ0000000   │870219  │ 2,000,000    │甲○○  │  未　載        │乙○○│  870325取回退票  │
├───┼──────┼────┼───────┼────┼────────┼───┼─────────┤
│５    │AJ0000000   │870319  │ 2,000,000    │甲○○  │  未　載　  　　│乙○○│  870325取回並換票│
├───┼──────┼────┼───────┼────┼────────┼───┼─────────┤
│６    │AJ0000000   │870419  │ 2,000,000    │甲○○  │  未　載　  　　│乙○○│  870325取回並換票│
├───┼──────┼────┼───────┼────┼────────┼───┼─────────┤
│７    │AJ0000000   │870519  │ 2,000,000    │甲○○  │  未　載        │乙○○│  870830換票　　　│
└───┴──────┴────┴───────┴────┴────────┴───┴─────────┘
附表三（870325協議書附件支票影本，支票影本各頁與協議書均有甲○○、乙○○騎縫章）
┌───┬──────┬────┬───────┬────┬────────┬───┬─────────┐
│編號　│票　　號　　│發票日　│金額（新台幣）│發票人  │　受款人　　　　│背書人│  備　　註        │
├───┼──────┼────┼───────┼────┼────────┼───┼─────────┤
│１    │ZY0000000   │870328  │   500,000    │乙○○　│　未　載        │不　明│  　　　　　　　　│
├───┼──────┼────┼───────┼────┼────────┼───┼─────────┤
│２    │ZY0000000   │870410  │   500,000    │乙○○　│　未　載        │不　明│                  │
├───┼──────┼────┼───────┼────┼────────┼───┼─────────┤
│３    │ZY0000000   │870425  │   500,000    │乙○○　│　未　載        │不　明│                  │
├───┼──────┼────┼───────┼────┼────────┼───┼─────────┤
│４    │ZY0000000   │870510  │   500,000    │乙○○　│　未　載        │不　明│                  │
├───┼──────┼────┼───────┼────┼────────┼───┼─────────┤
│５    │ZY0000000   │870525  │   500,000    │乙○○　│　未　載        │不　明│                  │
├───┼──────┼────┼───────┼────┼────────┼───┼─────────┤
│６    │ZY0000000   │870610  │   500,000    │乙○○　│　未　載        │不　明│                  │
├───┼──────┼────┼───────┼────┼────────┼───┼─────────┤
│７    │ZY0000000   │870625  │   500,000    │乙○○　│　未　載        │不　明│                  │
├───┼──────┼────┼───────┼────┼────────┼───┼─────────┤
│８    │ZY0000000   │870710  │   500,000    │乙○○　│　未　載        │陳志成│  870713退票      │
├───┼──────┼────┼───────┼────┼────────┼───┼─────────┤
│９    │ZY0000000   │870725  │   500,000    │乙○○　│　未　載        │不　明│                  │
├───┼──────┼────┼───────┼────┼────────┼───┼─────────┤
│１０　　│ZY0000000　 │870810　│　 500,000　　│乙○○　│　未　載　　　　│不　明│　　　　　　　　　│
├───┼──────┼────┼───────┼────┼────────┼───┼─────────┤
│　　│ZY0000000　 │870830　│ 2,000,000　　│乙○○　│　未　載　　　　│不　明│　發票日更改處　　│
│      │            │        │              │        │                │      │  蓋乙○○印文    │
├───┼──────┼────┼───────┼────┼────────┼───┼─────────┤
│　　│AJ0000000　 │870331　│　 500,000　　│甲○○　│　未　載　　　　│不　明│　　　　　　　　　│
├───┼──────┼────┼───────┼────┼────────┼───┼─────────┤
│　　│AJ0000000　 │870410　│　 500,000　　│甲○○　│　未　載　　　　│不　明│　　　　　　　　　│
├───┼──────┼────┼───────┼────┼────────┼───┼─────────┤
│　　│AJ0000000　 │870425　│　 500,000　　│甲○○　│　未　載　　　　│不　明│　　　　　　　　　│
├───┼──────┼────┼───────┼────┼────────┼───┼─────────┤
│　　│AJ0000000　 │870510　│　 500,000　　│甲○○　│　未　載　　　　│不　明│　　　　　　　　　│
├───┼──────┼────┼───────┼────┼────────┼───┼─────────┤
│　　│AJ0000000　 │870525　│　 500,000　　│甲○○　│　未　載　　　　│不　明│　　　　　　　　　│
├───┼──────┼────┼───────┼────┼────────┼───┼─────────┤
│　　│AJ0000000　 │870610　│　 500,000　　│甲○○　│　未　載　　　　│不　明│　　　　　　　　　│
├───┼──────┼────┼───────┼────┼────────┼───┼─────────┤
│　　│AJ0000000　 │870625　│　 500,000　　│甲○○　│　未　載　　　　│不　明│　870625退票　　　│
├───┼──────┼────┼───────┼────┼────────┼───┼─────────┤
│　　│AJ0000000　 │870710　│　 500,000　　│甲○○　│　未　載　　　　│不　明│　870710退票　　　│
├───┼──────┼────┼───────┼────┼────────┼───┼─────────┤
│　　│AJ0000000　 │870725　│　 500,000　　│甲○○　│　未　載　　　　│不　明│　870727退票　　　│
├───┼──────┼────┼───────┼────┼────────┼───┼─────────┤
│　　│AJ0000000　 │870810　│　 500,000　　│甲○○　│　未　載　　　　│不　明│　870810退票　　　│
├───┼──────┼────┼───────┼────┼────────┼───┼─────────┤
│      │            │        │              │        │                │      │  870901退票      │
│　　│AJ0000000　 │870901　│ 2,000,000　　│甲○○　│　未　載　　　　│不　明│　發票日更改處　　│
│      │            │        │              │        │                │      │  蓋甲○○印文    │
└───┴──────┴────┴───────┴────┴────────┴───┴─────────┘
